【裁判字號】    90,重訴,692
【裁判日期】    900719
【裁判案由】    清償借款
【裁判全文】
臺灣臺北地方法院民事判決  九十年度重訴字第六九二號
    原      告  台灣中小企業銀行股份有限公司
    法定代理人  丁○○
    訴訟代理人  戊○○
                甲○○
                乙○○
    被      告  丙○○
    訴訟代理人  余枝雄律師
右當事人間請求清償借款事件，本院判決如左：
    主    文
被告應給付原告新台幣肆仟壹佰捌拾玖萬玖仟伍佰柒拾壹元，及如附表所示之利息、
違約金。
訴訟費用由被告負擔。
本判決於原告以新台幣壹仟佰玖拾陸萬柒仟元供擔保後，得假執行。但被告如於假
執行程序實施前，以新台幣肆仟壹佰捌拾玖萬玖仟伍佰柒拾壹元為原告預供擔保者，
得免為假執行。
    事    實
甲、原告方面：
壹、聲明：除假執行擔保金額外，如主文所示。
貳、陳述略以：
一、訴外人田信金屬工業股份有限公司（以下稱田信金屬公司）邀同被告丙○○及另
    訴外人莊淑玲、莊淑吟為連帶保證人，於民國八十三年一月七日與原告簽訂借款
    額度為新台幣（以下同）一百八十萬元之中長期貸款契約，於八十三年一月二十
    一日與原告簽訂借款額度三千萬元及二千萬元之週轉金貸款契約，此為本件訴之
    聲明第一部分之基礎法律關係，合先敘明。
二、嗣田信金屬公司根據前開所示契約，分別於（一）八十三年一月七日借款一百八
    十萬元，借款期間自八十三年一月七日起至八十六年一月七日為期三年，本金分
    十二期，每三個月繳付一次，按月繳息，利息按年息百分之六．八五計算，遲延
    清償時，仍按上開利率計息外，其逾期在六個月以內者，按上開利率百分之十，
    超過六個月者，按上開利率百分之二十計付違約金。（二）八十三年一月二十一
    日借款三千萬元，（三）同年五月二十一日借一百一十五萬元，（四）同年五月
    二十三日借九十二萬元，（五）同年五月三十一借二百一十五萬元，（六）同年
    六月六日借一百七十一萬元，（七）同年六月十五日借一百四十萬元，（八）同
    年六月二十日借一百二十萬元，（九）同年六月二十四日借一百五十七萬元，（
    十）同年七月四日借一百一十萬元，每筆借款動用期間一八０天，約定到期全部
    清償，利息各依附表所列之利率計付，遲延清償時，仍按上開利率計息外，其逾
    期在六個月以內者，按上開利率百分之十，超過六個月者，按上開利率百分之二
    十計付違約金。
三、嗣田信金屬公司因資金週轉不靈，停止營業，依授信約定書第五條約定，立約人
    對原告所負之一切債務，不依約清償本金或付息時，視為全部到期。又第十一條
    約定，立約人所保證之債務，如主債務人未依約履行，保證人應負連帶清償責任
    。起訴求償時，尚有如附表所示之借款餘額（即滯欠金額）及利息、違約金未蒙
    清償。
四、依前開所示契約及授信約定書約定，被告丙○○應給付原告如訴之聲明第一項所
    示之金額。
五、原告陳明在執行前可供擔保而聲請宣告假執行者，雖無依法釋明，法院應定相當
    之擔保額，宣告供擔保後得為假執行，如訴之聲明第三項之陳明。為此提起本件
    訴訟。
六、對被告抗辯之陳述：
  (一)被告丙○○在八十三年一月六日於其所立之「授信約定書」上親署其姓名「丙○
    ○」，此為被告所不爭執（見臺灣高雄地方法院八十四年度訴更字第一號民事判
    決），另依臺灣高雄地方法院八十三年度訴字第一七一二號卷第六十九頁背面經
    高雄地方法院核對該「授信約定書」上之簽名與印鑑卡上被告之簽名相符，由上
    可知，印鑑卡及授信約定書上之簽名均為被告丙○○親署，衡諸經驗法則，被告
    丙○○既簽署授信約定書及印鑑卡，既有與本行授信往來之準備，並非如被告辯
    稱「被告並非原告客戶，彼此間從無金錢上往來，且被告僅在空白印鑑卡上簽名
    ，並未蓋章，其上面所蓋印文，亦非被告所有，自難憑：：：」，另該印鑑卡係
    授信約定書之外另行簽訂之文書，其上註明：「本戶向貴行往來，憑右列印鑑共
    壹式。憑壹式有效」，只要稍具社會經驗之一般人既能明白該印鑑卡之意義及重
    要性，豈可因被告單方面的說詞而否定之，依照常理該印文自可認定為被告丙○
    ○所有。次查被告之印鑑卡、授信約定書、中長期貸款契約書及週轉金貸款契約
    上之印文均相符（其中印鑑卡、中長期貸款契約書及授信約定書上之印文，經內
    政部警政署刑事警察局八十四年一月十一日刑鑑字第五０五七九號鑑驗通知書鑑
    驗結果三枚印文均相符），印章既為被告丙○○所有，而印鑑卡、授信約定書、
    中長期貸款契約書及週轉金貸款契約上之印文均相符，顯見被告丙○○有為該兩
    筆貸款擔任連帶保證人之意思。
  (二)次依授信約定書第一條約定「本約定書所稱一切債務，係指立約人對貴行所負之
    票據、借款、墊款、保證等債務，並包括其利息、遲延利息、違約金、損害賠償
    及其他有關費用。」又第十條第一款約定「立約人所保證之債務，如主債務人未
    依約履行，立約人當即負責，立即如數付清並同意左列事項：(一)貴行毋須先就擔
    保物受償，得逕向立約人求償。」約定書既經被告簽名，又無法提出確切反證證
    明印章非真正，則被告丙○○對上開債務應負履行之責任。
  (三)又依授信約定書第二條約定「：：：於未為前項通知及變更或註銷留存印鑑手續
    前與貴行所為之交易，立約人均願負其責任：：：。」被告於簽訂授信約定書後
    並未向原告變更或註銷留存之印鑑，且依民法第三條第一、二項之規定，依法律
    之規定有使用文字之必要者，得不由本人自寫，但必須親自簽名。如有以印章代
    簽名者，其蓋章與簽名生同等之效力。再查最高法院三十七年上字第八八一六號
    判例要旨，借據內印章為真正，其借據雖由他人代為立據簽名，除有確切反證外
    ，自應推定為本人之授權行為。
  (四)另被告一再辯稱印章係他人盜刻盜蓋，然卻一直無法舉證證明之，依民事訴訟法
    第二百七十七條之規定於己有利之事實，就該事實應負舉證之責任。
參、證據：提出債權明細一件（附借款滯欠金額電腦連線印錄明細表授信帳戶基本資
    料卡）、中長期貸款契約一件、週轉金貸款契約二件、借據十件、授信動用申請
    書九件、授信約定書一件、丙○○印鑑卡一件、內政部警政署刑事警察局八十四
    年一月十一日刑鑑字第五０五七九號鑑驗通知書一件為證。
乙、被告方面：
壹、聲明：駁回原告之訴及其假執行之聲請。如受不利判決時，願供擔保請准宣告免
    為假執行。
貳、陳述略稱：原告主張之事實及其所提證物，被告均一概否認其真正，謹陳述答辯
    內容如左：
一、關於授信約定書部分：
    按授信約定書第一條係載明：「本約定書所稱一切債務，係指立約人對貴行所負
    之票據、借款、墊款、保證等債務，並包括其利息、遲延利息、違約金、損害賠
    償及其他有關費用。」可見立約人即被告須對原告有「票據、借款、墊款、保證
    」等四項債務之一，始受該約定書之拘束。然就該約定書內容觀之，並未具體且
    明確記載「立約定書人」之被告究竟對原告是否負有此四項債務中之任何一項，
    更無從認定被告曾為田信金屬公司擔任連帶保證人之事實，況當初被告僅在該空
    白授信約定書上簽名，但並未蓋章，亦未經對保手續，故其上面所蓋印文非屬被
    告所有，尤難令被告負連帶保證責任。
二、關於印鑑卡部分：
    查印鑑卡上載有：「本戶向貴行往來，憑右列印鑑共壹式。憑壹式有效，即請查
    照存驗：：：」等字樣。按客戶與銀行往來，顧名思義，應指客戶與銀行間之存
    、放、墊款以及匯入、匯出款項等金錢往來而言。本件被告並非原告銀行客戶，
    彼此間從無金錢上往來，且被告僅在空白印鑑卡上簽名，並未蓋章，其上面所蓋
    印文，亦非被告所有，自難單憑該授信約定書及印鑑上有被告之簽名及印文，及
    該二印文均為相同，即據以認定其二文件上之印文確為被告所有，其理至明。
三、關於週轉金貸款契約部分：
    查臺灣高雄地方法院八十三年度訴字第一七一二號原告與被告間清償債務事件審
    理中，原告訴訟代理人戊○○曾當庭自認：「中長期貸款契約書被告是他人代簽
    ，而其印章也是借款人（指田信金屬公司）那邊蓋的，不是被告親自所蓋，我們
    是採印鑑制度」（見該案卷八十三年十一月二十五日言詞辯論筆錄），又稱：「
    如他人有向原告銀行借錢的話，以該授信約定書內之印章（印鑑）當保證人」（
    同上卷八十三年十二月七日言詞辯論筆錄）。按原告所謂採「印鑑制度」，係指
    認印不認人之意，換言之，原告只要貸款契約上之被告印文與授信約定書上被告
    之印文相符，便認定被告為田信金屬公司之連帶保證人，而不必查問被告該印文
    是否為被告所蓋用及有無為田信金屬公司作保之事實。本件中長期貸款契約與週
    轉金貸款契約有關借款人及連帶保證人之簽名皆出自同一人手筆，亦即均由田信
    金屬公司負責人郭清聯之妻莊淑玲所寫，其上面印文亦非被告所有。若認該田信
    金屬公司尚未與原告有任何何金錢借貸往來之前，原告即要求被告在授信約定書
    及印鑑上親自簽名，則何以對於具體記載貸款金額、利息、違約金、清償期等事
    項之貸款契約，其連帶保證人之部分，竟未要求被告親自簽名及蓋章，而經由未
    經被告（誤載為原告）授權之第三人隨意簽蓋，事後復未經被告加以追認，依法
    被告自不負連帶保證人責任，尤不待言。
四、關於借據及授信動用申請書部分：
    查原告提出之田信金屬公司出具之借據及授信動用申請書，均無被告之簽名或蓋
    章，更無被告作保之記載，則上開證物亦不足以證明被告確為田信金屬公司連帶
    保證人之事實。
五、關於證人謝明璋、郭清聯、莊淑玲之陳述部分：
  (一)謝明璋部分：
    按謝明璋係原告之職員，負責對保業務，於上開高雄地方法院清償債務事件審理
    中，當庭自認：「週轉金貸款契約書丙○○姓名、是莊淑玲寫的」，「印章丙○
    ○拿來蓋授信約定書」，嗣經法官問以：「丙○○當天寫週轉金契約書有來？街
    則答稱：「有，全部到齊一起對保」（見該案卷八十四年三月三日言詞辯論筆錄
    ）。查證人謝明璋既稱被告須在約定為人作保之授信約定書及印鑑卡上親自簽名
    ，則為何又稱本件週轉金貸款契約不用被告簽名，而任由莊淑玲所代簽，豈非自
    相矛盾？職是之故，如果謝明璋所稱當天，被告有與其他保證人一起到原告銀行
    ，則何不當場令被告在週轉金貸款契約上親自簽名，而竟由他人代簽，尤有違常
    情。且謝明璋上開證言，亦與原告訴訟代理人戊○○在該清償債務事件中所稱印
    章是借款人那邊蓋的，不是被告所蓋等情並不相符。再謝明璋又稱：「借款須蓋
    留在授信約定書上印章，印章是丙○○的」，足見原告銀行係採印鑑制度，認印
    不認人，不問印章是否為他人所盜刻盜用，只要相符即可撥款，正因其制度如此
    不健全，始為田信金屬公司負責人郭清聯夫妻所乘，自不能歸責於被告而令負連
    帶保證人之責任。
  (二)關於證人郭清聯、莊淑玲部分：
    郭清聯為田信金屬公司董事長，為本件主債務人，與其妻莊淑玲為規避其偽造被
    告之簽名及盜蓋印章之刑責而偽稱：週轉金契約書上姓名為其所「抄寫」。設若
    被告確係田信金屬公司股東又同意作保，而莊淑玲係董事長之妻又參與公司財務
    及業務管理，既明知被告為股東並已到場，又何必其代為「抄寫」？是其所稱當
    天被告亦到原告處一節，顯屬謊言。（見該案卷八十四年三月三日言詞辯論筆錄
    ）。又郭清聯對法官所問：「八十三年一月二十一日寫週轉金契約丙○○有到？
    」則答稱：「他有一起去，銀行要對保，印章是他交給我們用，有授信函是他自
    己簽，通常銀行手續，有時書類不重要，是我們或銀行寫，然後我們才簽，重要
    才簽」（見該案卷八十四年三月二十八日言詞辯論筆錄）。查被告始終否認八十
    三年一月二十一日當天到過原告處，亦不承認將印章交給田信金屬公司任何人使
    用。郭清聯既稱重要書類要自己簽，本件週轉金貸款之連帶保證應屬重要書類，
    何以未經被告自己簽名？原告向高雄地方法院聲請支付命令時，其所列債務人有
    ：「田信金屬公司，兼法定代理人郭清聯、莊淑玲、莊淑吟及丙○○」（參見八
    十三年度促字第一一二三三號支付命令），其中除被告提出異議外，其餘債務人
    均未異議，故就其餘債務人部分，支付命令全告確定。如果其他債務人全部異議
    ，則視為起訴後全體為共同被告，共同訴訟人中一人之行為，其利害不及於他共
    同訴訟人，其行為不利益於共同訴訟人者，對於全體不生效力（參看民事訴訟法
    第五十五條、第五十六條第一項第一款），是以郭清聯、莊淑玲夫妻為脫免其盜
    刻盜用被告印章之刑事責任，所為不利於被告之陳述，自無拘束被告之效力，而
    為被告不利之認定。
六、關於被告被盜刻之印章部分：
  (一)被告曾因多次承做田信金屬公司承包之門窗安裝工程，為辦理勞工保險而授權田
    信金屬公司刻用被告之印章，然僅限於用在辦理「勞保」，而不及於其他用途。
  (二)被告因田信金屬公司另偽刻被告印章作保向原告借款共達六千多萬元，而遭原告
    一再纏訟。惟此六千多萬元分成四件，其中二件共五千九百多萬元前因被告對支
    付命令聲明異議後，原告未繳納第一審裁判費而經法院裁定駁回。
  (三)被告因不堪原告一再纏訟而疲於奔命，曾於八十四年二月二十七日以鳳山郵局存
    證信函第三十一號，致田信金屬公司催請其速將擅列被告為股東及董事之登記予
    以撤銷，並將所用印章銷燬或退還給被告。經該田信金屬公司負責人郭清聯於八
    十四年三月六日以岡山第十四支郵局存證信函第三十九號，覆稱印章僅有一個，
    已於八十三年八月經原告取回云云。惟據刑事警察局鑑驗通知書（附於高雄地方
    法院八十三年度訴字第一七一二號卷）載明：「印鑑卡上之丙○○印文與授信約
    定書、中長期貸款契約書上之丙○○印文相符，與公司變更事項登記卡上丙○○
    印文不符」，顯見經田信金屬公司擅自盜刻盜蓋被告名義之印章至少有三個以上
    ，是本件貸款契約等文件上有關被告部分之簽名及印文，既非被告親自簽蓋，而
    係借款人郭清聯、莊淑玲夫婦所偽造，依法被告自不負連帶保證責任。
參、證據：聲請調閱臺灣高雄地方法院八十三年度訴字第一七一二號清償債務民事卷
    宗為證。
丙、本院依職權調閱臺灣高雄地方法院八十四年度訴更字第一號清償債務民事卷宗。
    理    由
一、原告起訴主張訴外人田信金屬公司邀同被告丙○○及另訴外人莊淑玲、莊淑吟為
    連帶保證人，於八十三年一月七日與原告簽訂借款額度為一百八十萬元之中長期
    貸款契約，於八十三年一月二十一日與原告簽訂借款額度三千萬元及二千萬元之
    週轉金貸款契約，嗣田信金屬公司根據前開所示契約，分別於如附表所示日期借
    用如附表所示之金額十筆，合計四千三百萬元，約定清償期、利息及違約金。詎
    田信金屬公司因資金週轉不靈，停止營業，依授信約定書第五條約定，立約人對
    原告所負之一切債務，不依約清償本金或付息時，視為全部到期，又第十一條約
    定，立約人所保證之債務，如主債務人未依約履行，保證人應負連帶清償責任，
    尚欠如附表所示之借款餘額（即滯欠金額）及利息、違約金未獲清償之事實，已
    據其提出債權明細一件（附借款滯欠金額電腦連線印錄明細表授信帳戶基本資料
    卡）、中長期貸款契約一件、週轉金貸款契約二件、借據十件、授信動用申請書
    九件、授信約定書一件、丙○○印鑑卡一件為證，被告對於上開授信約定書及印
    鑑卡上簽名之真正均不爭執，惟否認其上印文之真正及有為田信金屬公司擔任連
    帶保證之意思，並以前開情詞置辯。
二、經查，上開印鑑卡及授信約定書上「丙○○」簽名之真正既均為被告所是認（見
    本院九十年四月十二日言詞辯論筆錄），衡諸經驗法則，被告既簽署授信約定書
    及印鑑卡，即有與原告銀行授信往來之認識及準備，且被告復自承係因多次承做
    田信金屬公司之門窗安裝工程，為辦理勞工保險而授權田信金屬公司刻用被告之
    印章，顯為有相當社會經驗之人，而一般銀行所辦理之印鑑卡，顧名思義，即指
    客戶與銀行間之存、放、墊款以及匯入、匯出款項及其他有關金錢往來約定以所
    留存之印鑑為準之意，此為一般人週知之事實，當為被告所明知，被告既知該印
    鑑卡之意義及重要性，豈有不知除簽名外，尚應加蓋印鑑留存之理，而被告既自
    承僅有簽名，並未蓋印，其上所留存之該印文自足認定為被告丙○○所同意蓋用
    者。況上開印鑑卡、授信約定書、中長期貸款契約書及週轉金貸款契約上之印文
    ，其中印鑑卡、中長期貸款契約書及授信約定書上之印文，業經內政部警政署刑
    事警察局八十四年一月十一日刑鑑字第五０五七九號鑑驗通知書鑑驗結果三枚印
    文均相符，有該通知書附在臺灣高雄地方法院八十三年度訴字第一七一二號清償
    債務民事卷內可稽，而上開週轉金貸款契約上之印文，與印鑑卡、授信約定書、
    中長期貸款契約書上之印文，自肉眼觀之亦均相符，足見被告丙○○有為該兩筆
    貸款擔任連帶保證人之意思。被告辯稱伊非原告客戶，彼此間從無金錢上往來，
    被告僅在空白印鑑卡上簽名，並未蓋章，其上面所蓋印文，亦非被告所有，自難
    單憑該授信約定書及印鑑上有被告之簽名及印文，及該二印文均為相同，即據以
    認定其二文件上之印文確為被告所有云云，即無足採。
三、依授信約定書第一條約定「本約定書所稱一切債務，係指立約人對貴行所負之票
    據、借款、墊款、保證等債務，並包括其利息、遲延利息、違約金、損害賠償及
    其他有關費用。」又第十條第一款約定「立約人所保證之債務，如主債務人未依
    約履行，立約人當即負責，立即如數付清並同意左列事項：(一)貴行毋須先就擔保
    物受償，得逕向立約人求償。」查，授信約定書被告簽名既屬真正，已據論述如
    上，被告復無法提出確切反證證明印章非真正，則被告丙○○對上開債務自應依
    約定負連帶保證人之責任。
四、另依授信約定書第二條約定「：：：於未為前項通知及變更或註銷留存印鑑手續
    前與貴行所為之交易，立約人均願負其責任：：：。」查，被告於簽訂授信約定
    書後，並未向原告通知變更或註銷留存之印鑑，此為被告所不爭，依民法第三條
    第一、二項之規定，依法律之規定有使用文字之必要者，得不由本人自寫，但必
    須親自簽名。如有以印章代簽名者，其蓋章與簽名生同等之效力。又借據內印章
    為真正，其借據雖由他人代為立據簽名，除有確切反證外，自應推定為本人之授
    權行為。有最高法院三十七年上字第八八一六號判例可資參照，本件被告既自承
    上開印鑑卡及授信約定書上簽名為真正，復知印鑑卡須留印鑑，其即無再執上開
    印鑑卡、授信約定書、中長期貸款契約書及週轉金契約書上印文非其所蓋用，而
    否認其效力之理，其辯稱毋須負連帶保證人之責任云云，亦無足採。
五、按主張有利於己之事實者，就該事實應負舉證之責任。民事訴訟法第二百七十七
    條前段定有明文。查被告雖一再辯稱上開文件上之印章係他人所盜刻、印文係他
    人所盜蓋，然為原告所否認，被告復無法舉證證明之，其所辯已難採信；而上開
    印鑑卡、中長期貸款契約書及授信約定書上之印文，業經內政部警政署刑事警察
    局八十四年一月十一日刑鑑字第五０五七九號鑑驗通知書鑑驗結果三枚印文均相
    符，有該通知書附在臺灣高雄地方法院八十三年度訴字第一七一二號清償債務民
    事卷內可稽，上開週轉金貸款契約上之印文，與印鑑卡、授信約定書、中長期貸
    款契約書上之印文，以肉眼觀之亦均相符，已據論述如上，是被告上開所辯亦非
    可採。
六、至被告另辯稱其曾因不堪原告一再纏訟，曾於八十四年二月二十七日以鳳山郵局
    存證信函第三十一號，致田信金屬公司催請其速將擅列被告為股東及董事之登記
    予以撤銷，並將所用印章銷燬或退還給被告，經田信金屬公司負責人郭清聯於八
    十四年三月六日以岡山第十四支郵局存證信函第三十九號，覆稱印章僅有一個，
    已於八十三年八月經原告取回云云。而據刑事警察局鑑驗通知書載明：「印鑑卡
    上之丙○○印文與授信約定書、中長期貸款契約書上之丙○○印文相符，與公司
    變更事項登記卡上丙○○印文不符」，顯見經田信金屬公司擅自盜刻盜蓋被告名
    義之印章至少有三個以上，是本件貸款契約等文件上有關被告部分之簽名及印文
    ，既非被告親自簽蓋，而係借款人郭清聯、莊淑玲夫婦所偽造，依法被告自不負
    連帶保證責任云云。惟此係被告與田信金屬公司、郭清聯、莊淑玲等人間之內部
    事由，無從證明原告亦知悉此等情事，被告亦未通知原告上開情事，亦不足據為
    有利於被告之依據。
七、綜上所述，被告前開所辯既均無足採信，從而，原告依連帶保證契約請求被告給
    付借款四千一百八十九萬九千五百七十一元，及如附表所示之利息、違約金為有
    理由，應予准許。
八、因本案事證已臻明確，兩造其餘主張陳述及所提之證據，均毋庸再予審酌，附此
    敘明。
丙、兩造陳明願供擔保請為宣告假執行或免為假執行，經核均與規定相符，爰分別酌
    定相當之擔保金額予以宣告。
丁、結論：
    本件原告之訴為有理由，依民事訴訟法第七十八條、第三百九十條第二項、第三
    百九十二條，判決如主文。
中      華      民      國    九十      年      七      月     十九     日
                                            民事第三庭法      官  張明輝
右為正本係照原本作成
如對本判決上訴，須於判決送達後廿日內向本院提出上訴狀
中      華      民      國    九十      年      七      月     十九     日
                                                      法院書記官  周其祥


司法院資訊處製作；財團法人民間司法改革基金會備份。
